【裁判字號】    99,訴,200
【裁判日期】    991027
【裁判案由】    違反毒品危害防制條例
【裁判全文】
臺灣花蓮地方法院刑事判決               99年度訴字第200號
公  訴  人  臺灣花蓮地方法院檢察署檢察官
被      告  丙○○
選任辯護人  林國泰律師
上列被告因違反毒品危害防制條例案件，經檢察官提起公訴（99
年度偵字第680號），本院判決如下：
    主  文
丙○○販賣第一級毒品，處有期徒刑拾伍年陸月，未扣案之販賣
第一級毒品所得新臺幣貳仟伍佰元沒收，如全部或一部不能沒收
時，以其財產抵償之，又未扣案之門號0000000000號行動電話壹
支（含SIM 卡壹張）沒收，如全部或一部不能沒收時，追徵其價
額。
    事  實
一、丙○○明知海洛因係屬毒品危害防制條例所列管之第一級毒
    品，不得非法販賣及持有，竟基於販賣第一級毒品牟利之意
    圖，以其持有之門號0000000000號行動電話作為對外之聯絡
    工具，於民國98年4月6日凌晨4 時許，在其位於花蓮縣壽豐
    鄉○○村○○○街5 號住處，接獲甲○○以門號0000000000
    號行動電話撥打至其所使用之上揭行動電話門號聯絡，並與
    甲○○相約在其上揭住處前交易，嗣於同日凌晨4時28分（
    起訴書誤載為26分）許，甲○○與乙○○一同開車前往至上
    揭丙○○住處前，乙○○交付新臺幣（下同）2,500 元給甲○○，由甲○○下車與丙○○在丙○○上開住處附近馬路旁
    見面，並由甲○○將現金2,500 元交付予丙○○，丙○○則
    以2,500元出售第一級毒品海洛因1包予甲○○、乙○○，且
    交付第一級毒品海洛因1 包給甲○○，再由甲○○轉交給乙○○。嗣經警對甲○○所使用之0000000000號行動電話實施
    通訊監察後，查知上情。
二、案經花蓮縣警察局花蓮分局報請臺灣花蓮地方法院檢察署檢
    察官偵查起訴。
    理  由
壹、證據能力
一、按被告以外之人於檢察事務官、司法警察官或司法警察調查
    中所為之陳述，與審判中不符時，其先前之陳述具有較可信
    之特別情況，且為證明犯罪事實存否所必要者，得為證據，
    刑事訴訟法第159條之2定有明文。本案被告丙○○及其辯護
    人均否認證人乙○○於警詢時陳述之證據能力。又證人乙○○於警詢時有關被告丙○○販賣第一級毒品之證述情節與其
    在本院之證述內容略有不一致之處，且乙○○於本院審理時
    就其是否於99年4月6日有與甲○○一同至丙○○住處前購買
    第一級毒品海洛因2,500 元之證述，或稱記不清楚、不記得
    、記不起來、或不敢回想等語，又證人乙○○於本院審理時
    證述：其於警詢時因毒癮發作，人不舒服，才會如此陳述云
    云。然查，證人即詢問乙○○之員警鄢忠雄於本院審理時證
    述：於警詢詢問證人乙○○時，係採一問一答之方式進行，
    並有連續錄音，而且乙○○於詢問過程中並未有毒癮發作之
    情形，亦未曾向員警反應其有何毒癮發作或不舒服之情事，
    員警並未對乙○○施強暴、脅迫、利誘或以其他不正方法詢
    問，且警詢筆錄記載之內容均係依乙○○陳述之內容意旨為
    記載等語明確（見本院99年10月13日審理筆錄）。並經本院
    勘驗乙○○之警詢錄音錄影光碟，勘驗結果：(一)訊問全程採
    連續錄音錄影。(二)員警並未以強暴、脅迫、利誘、誘導、或
    不正方法為詢問，且詢問人詢問速度均適中，針對案情提出
    問題，並由證人乙○○以國、台語夾雜方式應答。(三)乙○○
    之舉止正常、語氣平穩、神智清晰、意識正常，並無任何提
    藥之狀況，亦無逐字念筆錄或遭恐嚇、威脅、暴力、利誘、
    詐欺、疲勞訊問或其他不法情事等情。(四)勘驗光碟內容意旨
    與筆錄記載內容相符。此有本院99年9月27 日勘驗筆錄暨附
    件勘驗內容各1 份在卷可佐。則證人乙○○證稱：伊於警詢
    時有毒癮發作，人不舒服云云，明顯與事實不符，堪難採信
    。況參以證人乙○○於警詢之證詞係就其施用毒品來源為陳
    述，其作證所處情境，係在與其個人本身並無直接利害關係
    下就毒品來源所為之陳述，且依筆錄之記載，並無證據顯示
    係遭受強暴、脅迫、詐欺、利誘等外力干擾情形，或在影響
    其心理狀況致妨礙其自由陳述等情況下為證述，又於警詢時
    距離案發時點較為接近，記憶自較為深刻清楚，自具有可信
    性之特別情況，且係為證明本案犯罪事實存否所必要，依刑
    事訴訟法第159條之2規定，證人乙○○於警詢時之陳述，認
    有證據能力。
二、證人甲○○於警詢之陳述，亦係屬被告以外之人於檢察事務
    官、司法警察官或司法警察調查中所為之陳述，因證人甲○○於警詢陳述內容與本院審理之證述內容大致相符，而被告
    及其辯護人均否認證人甲○○於警詢陳述之證據能力，故認
    無證據能力。惟可作為彈劾或加強證人甲○○於本院證述之
    可信度。
三、按被告以外之人於偵查中向檢察官所為之陳述，除顯有不可
    信之情況外，得為證據，刑事訴訟法第159條之1第2 項定有
    明文。查證人乙○○、甲○○於偵查中向檢察官所為之陳述
    ，業經具結在卷，且無顯有不可信之情況，並於本院審理時
    ，業經到庭經當事人行使詰問，故認具有證據能力。
四、又檢察官或警察機關基於犯罪偵查之目的，依法對被告或犯
    罪嫌疑人進行通訊監察，乃係以監控與過濾受監察人通訊內
    容之方式，蒐集對其有關之紀錄，並將該紀錄予以查扣，作
    為認定犯罪與否之證據，屬於刑事訴訟上強制處分之一種，
    而監聽係通訊保障及監察法第13條第1 項所定通訊監察方法
    之一，司法警察機關依法定程序執行監聽取得之錄音，係以
    錄音設備之機械作用，真實保存當時通訊之內容，如通訊一
    方為受監察人，司法警察在監聽中蒐集所得之通訊者對話，
    若其通話本身即係被告進行犯罪中構成犯罪事實之部分內容
    ，則依前開說明，自與所謂「審判外之陳述」無涉，應不受
    傳聞法則之規範，當然具有證據能力。至司法警察依據監聽
    錄音結果予以翻譯而製作之通訊監察譯文，屬於文書證據之
    一種，於被告或訴訟關係人對其譯文之真實性發生爭執或有
    所懷疑時，法院固應依刑事訴訟法第165條之1第2 項規定，
    以適當之設備，顯示該監聽錄音帶之聲音，以踐行調查證據
    之程序，俾確認該錄音聲音是否為通訊者本人及其內容與監
    聽譯文之記載是否相符，或以傳喚相關通訊者等方法為證據
    調查。倘被告或訴訟關係人對該通訊監察譯文之真實性並不
    爭執，即無勘驗辨認其錄音聲音之調查必要性，法院於審判
    期日如已踐行提示監聽譯文供當事人辨認或告以要旨，使其
    表示意見等程序並為辯論者，其所為之訴訟程序即無不合，
    最高法院99年度臺上字第3127號判決意旨參照。本件被告及
    其辯護人對於系爭卷內之通訊監察譯文之證據能力，表示沒
    有意見，經本院於準備程序及審判期日向當事人、辯護人提
    示卷附相關之監聽譯文並告以要旨，被告及其辯護人均表示
    對通訊監察譯文內容沒有意見等語，上揭通訊監察譯文自有
    證據能力。
貳、實體部分
一、訊據被告丙○○矢口否認有何販賣第一級毒品海洛因之犯行
    ，並辯稱：我沒有販賣海洛因，是因為甲○○欠我賭債，一
    直沒有還，98年4月6日在我住處碰面，是談甲○○欠我錢的
    事，而且是甲○○一個人來找我云云。經查：
  (一)上揭犯罪事實，業據證人乙○○於警詢、檢察官偵查時及本
    院審理時證述明確、證人甲○○於檢察官偵查時及本院審理
    時證述綦詳，並有通訊監察書、監聽譯文各1 份、現場照片
    1張在卷可稽。
  (二)被告雖以前揭情詞辯稱，且證人乙○○於本院審理時就伊於
    98 年4月6 日是否有與甲○○一同前往被告住處向丙○○購
    買第一級毒品海洛因等相關問題曾證述：伊已記不清楚、記
    不得、我不敢想或不確定等語，然證人乙○○於本院審理時
    已明確證述：伊確有與甲○○一同開車至丙○○住處，去跟
    丙○○買過一次海洛因，至於時間伊記不得，不曉得是否是
    98年4月6日這一次等語。參以通訊監察譯文內容所示：
  1.98年4月6日4時10分53 秒，甲○○以0000000000號行動電話
    撥打乙○○所持有之0000000000號行動電話之通話內容（以
    下甲○○簡稱A，乙○○簡稱B）:
    A:怎樣
    B:你在哪裡
    A:回來睡
    B:你家
    A:家裡
    B:福星（應為「福興」）喔
    A:嘿
    B:來去壽豐要不要
    A:不要，要回去睡
    B:哈阿
    A:酒喝一喝回來睡
    B:來去壽豐你朋友哪裡
    A:我身上沒有
    B:我有一一點
    A:一點點不夠
    B:要我去帶你
    A:一點點不夠
    B:我這裏有25
    A:現在喔
    B:嘿阿
    A:你要載我
    B:嘿阿
    A:你要載我
    B:嘿阿
    A:你來福興7-11
    B:我馬上過去
  2.98年4月6日4時17分34秒，甲○○以其持有之0000000000 號
    行動電話撥打被告所持有之0000000000號行動電話，兩人間
    之通話內容（以下甲○○簡稱為A，被告簡稱為B）:
    A:我有下去喔
    B:好阿、好阿
  3.96年4月6日4時26分34秒，甲○○以其持有之0000000000 號
    行動電話撥打被告所持有之0000000000號行動電話，兩人間
    之通話內容（以下甲○○簡稱為A，被告簡稱為B）:
    A:到了
    B:好
  4.98年4月6日4時28分31秒（通訊監察譯文誤載為4時26分34秒
    ，有花蓮縣警察局花蓮分局99年9月10日花市警刑字第09900
    25018號函暨檢送之譯文表1份在卷可稽），甲○○以其持有
    之0000000000號行動電話撥打被告所持有之0000000000號行
    動電話，兩人間之通話內容（以下甲○○簡稱為 A，被告簡
    稱為B）:
    A:樓下
    B:好
  (三)證人甲○○於檢察官偵查時及本院審理時均證稱：98年4 月
    6日，我有以我使用之0000000000 號行動電話撥打給乙○○
    ，乙○○約我去壽豐，乙○○要我打電話跟被告相約購買第
    一級毒品海洛因，乙○○拿2,500 元給我，乙○○有跟我一
    起開車去被告住處，由我下車至被告住處前，將2,500 元交
    付給被告，被告則拿1 包海洛因給我等語明確。且證人乙○○於警詢時、偵查時均證稱：98年4月6日4時10分53 秒，甲○○以0000000000號電話撥打我使用之0000000000號電話與
    我聯絡，電話內容所提到「我這裏有25」是指2,500 元，此
    通電話是我前往壽豐找甲○○朋友阿榮買海洛因的通話內容
    ，我不知阿榮的年籍資料，也不知道他的住處地址，但我知
    道地方，員警提示給我看的花蓮縣壽豐鄉○○○街5號的照片
    房子，就是我與甲○○一起前往購買毒品的地方，是甲○○
    帶我去的，當時係由被告將海洛因1 包交給甲○○，這次有
    達成交易等語明確。且員警亦有提供多張照片（含被告及其
    他人照片）讓乙○○指認，經乙○○指認丙○○照片上的人
    即為其所稱之阿榮乙節，此有指認照片在卷可稽。是證人甲○○、乙○○證述其二人與被告購買海洛因之情節相符。且
    核與證人甲○○於警詢及本院審理時證稱：上開監聽譯文中
    提到說「我這裏有25」，是說有2500元的意思，上開譯文是
    要前往壽豐找被告購買海洛因，2500元是乙○○出資的，乙○○於警詢筆錄稱我與伊一起前往丙○○住處購買毒品，丙○○在住處前交給我1包海洛因是實在，且以上3通通話內容
    就是購買毒品的通話內容，有達成交易，交易地點在丙○○
    家附近馬路上，丙○○親自交1 包海洛因給我等語相一致，
    亦與上揭通訊監察譯文內容相符，是證人乙○○於警詢時、
    偵查時之證述較為可採。足認99年4月6日上揭通聯譯文通話
    後，乙○○、甲○○有一同開車前往被告位於花蓮縣壽豐鄉
    ○○○街5號住處，由甲○○下車與被告交易買賣第一級毒品
    海洛因1包2,500元之情事至為明確。
  (四)另證人甲○○於本院審理時雖證稱：後來聽乙○○說丙○○
    所交付的那1 包是糖或鹽云云，然證人甲○○此部分之證述
    ，係屬傳聞，尚難採為證據；又證人乙○○於警詢時證稱：
    被告賣給伊的毒品裏面加很多糖沒有用等語，是足認被告販
    賣予甲○○、乙○○之海洛因1 包，其中加了很多糖，並非
    毫無海洛因之成分，只是海洛因純度較低而已，則證人乙○○、甲○○上開證述，尚難為採為有利於被告之認定。
  (五)另被告雖辯稱：98年4月6日甲○○到其住處是與其談賭債之
    事情，然證人甲○○雖證述伊有欠被告3 萬元之情事，但於
    98年4月6日至被告住處，並沒有與被告談賭債的事情，伊確
    實是跟乙○○去向丙○○買海洛因等語明確。是被告此部分
    之辯稱，亦不足採信。
  (六)販賣毒品之行為，本無一定之公定價格，是其各次買賣之價
    格，當亦各有差異，而或隨供需雙方之資力、關係之深淺、
    需求之數量、貨源之充裕與否、販賣者對於資金之需求如何
    即殷切與否，以及政府查緝之態度，進而為各種不同之風險
    評估，而為機動性之調整，是其價格標準，自非一成不變，
    且販賣者從各種「價差」或「量差」或係「純度（如摻入葡
    萄糖等物）」謀取利潤方式，或有差異，然其所圖利益之非
    法販賣行為目的，則屬相同，並無二致；因之，販賣利得，
    除經行為人坦承，或其價量至臻明確，確實難以究其原委。
    然按一般民眾普遍認知毒品之非法交易，向為政府查禁森嚴
    且重罰不寬貸，衡諸常情，倘非有利可圖，絕無平白甘冒被
    重罰高度風險之理，從而，舉凡其有償交易，除足反證其確
    係另基於某種非營利本意之意圖外，通常尚難因無法查悉其
    買進、賣出之差價，而諉無營利之意思，或阻卻販賣犯行之
    追訴。本案買受人與被告毒品之上手，彼此素不相識，買受
    人既不可能逕與被告之毒品上手直接聯繫，亦不可能得悉被
    告取得海洛因之實際過程及對價，則自人性角度為觀察，被
    告藉此機會，居中坐地起價，利用轉手機會而從中賺取數量
    甚微之「價差」乃至「量差」、「質差」之可能，即無可排
    除；再者，毒品交易屢為政府檢警單位嚴予取締之犯罪，法
    律並就此懸有重典處罰，則自常情事理而論，倘僅「單純居
    中調貨」而別無其他利益可圖，諒被告主觀上亦必無為他人
    犯險取貨之意願。被告與甲○○、乙○○並非至親好友，卻
    肯甘冒風險，將海洛因出售予甲○○、乙○○2 人，由此推
    之，應係有利可圖所致，自可認定被告確實有從中獲利，情
    極明灼，被告主觀上具有營利之意圖，要屬無疑。
  (七)綜上所述，被告所辯，均顯與事實不符，尚難採信。本案事
    證明確，被告販賣第一級毒品海洛因牟利之犯行，堪以認定
    ，應依法論科。
二、被告行為後毒品危害防制條例第4條已於98年5月20日修正公
    布，針對當次公布之修正條文，未另訂施行日期（至原毒品
    危害條例條例第36條所規定：「本條例自公布後六個月施行
    」，核其所稱「本條例」係指係92年7月9日修正公布之該條
    例，並非指98年5月20 日公布之部分修正條文），惟法律既
    經制定或修正並經總統公布，自應依一般原則，自公布日起
    算第3日起發生效力。是98年5月20日公布之毒品危害防制條
    例修正條文之生效日期，應自公布日起至第3日即98年5月22
    日發生效力。而按刑法第2條第1項規定：「按行為後法律有
    變更者，適用行為時之法律，但行為後之法律有利於行為人
    者，適用最有利於行為人之法律」，因被告行為時之毒品危
    害防制條例第4條第1項項規定：「製造、運輸、販賣第一級
    毒品者，處死刑或無期徒刑；處無期徒刑者，得併科新臺幣
    一千萬元以下罰金。」，修正後則規定：「製造、運輸、販
    賣第一級毒品者，處死刑或無期徒刑；處無期徒刑者，得併
    科新臺幣二千萬元以下罰金。」。是上開條文修正後已將得
    併科之罰金提高，自應以被告行為時之規定對被告較為有利
    。按海洛因係屬毒品危害防制條例第2條第2項第1 款所列管
    之第一級毒品，不得非法販賣及持有，是核被告所為，係犯
    毒品危害防制條例第4條第1項販賣第一級毒品罪。被告販賣
    前持有第一級毒品之低度行為，為其後販賣第一級毒品之高
    度行為所吸收，不另論罪。被告所犯販賣第一級毒品罪，雖
    其否認犯行，罪質及惡性原本不輕，惟其販賣數量些微，僅
    販賣1次，金額為2,500元，尚非販毒之大盤或中盤所可比擬
    ，實際獲利不多，而販賣第一級毒品罪之法定刑為「死刑、
    無期徒刑」，因認縱然對被告科以前揭最輕之無期徒刑，其
    結果尚失之過重，依社會一般人客觀之看法，其情尚堪憫恕
    ，爰就其所犯販賣第一級毒品罪，認宜依刑法第59條之規定
    ，減輕其刑。爰審酌被告正值青壯年之際，不思努力進取，
    應知毒品對於身心健康有莫大之戕害，竟漠視毒品之危害性
    ，而為本案販賣第一級毒品犯行，危害國民身心健康及社會
    風氣，兼衡其素行、犯罪之動機、目的、手段、販賣毒品之
    數量、所得利益，犯後否認犯行之態度等一切情狀，量處如
    主文所示之刑，以資懲儆。末按毒品危害防制條例第19條第
    1 項所規定因犯罪所得之財物，均沒收之，如全部或一部不
    能沒收時，追徵其價額或以其財產抵償之意旨，於所得者為
    金錢以外之其他財物而無法沒收時，應追徵其價額，使繳納
    與原物相當之價額；如所得之財物為金錢而無法沒收時，則
    應以其財產抵償之不發生追徵價額之問題（最高法院97年度
    臺上字第863 號判決意旨參照）。另按毒品危害防制條例第
    19條第1 項規定，犯販賣、運輸毒品罪者，其犯罪所得之財
    物，均沒收之，係採義務沒收主義，故其犯罪所得之對價，
    不問其中成本若干，利潤多少，均應全部諭知沒收，以貫徹
    政府查禁煙毒之決心，並符立法本旨（最高法院95年度臺上
    字第3133號判決要旨參照）。本件被告販賣第一級毒品海洛
    因所得2,500元，雖未扣案，仍應依毒品危害防制條例第 19
    條第1 項之規定併為宣告沒收，如全部或一部不能沒收時，
    以其財產抵償之；又未扣案而供本件犯罪所用之0000000000
    號之行動電話1 支（含SIM卡1張），為被告所有，業據被告
    陳明在卷，且供本案犯罪所用，併予宣告沒收，如全部或一
    部不能沒收時，追徵其價額。
據上論斷，應依刑事訴訟法第299 條第1 項前段，修正前毒品危
害防制條例第4條第1項、第19條第1項，刑法第2條第1 項前段、
第11條、第59條，判決如主文。
本案經檢察官陳鴻濤到庭執行職務。
中    華    民    國    99    年    10    月    27    日
            刑事第四庭  審判長  法  官  陳月雯
                                法  官  黃鴻達
                                法  官  曹庭毓
以上正本證明與原本無異。
如不服本判決應於收受送達後10日內向本院提出上訴書狀，並應
敘述具體理由。其未敘述上訴理由者，應於上訴期間屆滿後20日
內向本院補提理由書(均須按他造當事人之人數附繕本)「切勿逕
送上級法院」。
中    華    民    國    99    年    10    月    27    日
                                書記官
附錄本判決論罪之法律條文：
修正前毒品危害防制條例第4條：
製造、運輸、販賣第一級毒品者，處死刑或無期徒刑；處無期徒
刑者，得併科新臺幣1千萬元以下罰金。
製造、運輸、販賣第二級毒品者，處無期徒刑或7 年以上有期徒
刑，得併科新臺幣7百萬元以下罰金。
製造、運輸、販賣第三級毒品者，處5 年以上有期徒刑，得併科
新臺幣5百萬元以下罰金。
製造、運輸、販賣第四級毒品者，處3 年以上10年以下有期徒刑
，得併科新臺幣3百萬元以下罰金。
製造、運輸、販賣專供製造或施用毒品之器具者，處1年以上7年
以下有期徒刑，得併科新臺幣1百萬元以下罰金。
前五項之未遂犯罰之。

司法院資訊處製作；財團法人民間司法改革基金會備份。
